【裁判字號】    98,簡上,81
【裁判日期】    990310
【裁判案由】    返還價金
【裁判全文】
臺灣板橋地方法院民事判決              98年度簡上字第81號
上  訴  人  永將興印刷事業有限公司
法定代理人  乙○○
訴訟代理人  蘇清文律師
            羅興章律師
被上訴人    京典堂創意設計有限公司
法定代理人  丙○○
訴訟代理人  徐建弘律師
上列當事人間請求返還價金事件，上訴人對於中華民國98年4 月
3 日本院板橋簡易庭98年度板簡字第768 號第一審簡易判決提起
上訴，經本院於99年3 月3 日言詞辯論終結，判決如下：
    主  文
原判決廢棄。
被上訴人在第一審簡易之訴駁回。
第一、二審訴訟費用由被上訴人負擔。
被上訴人應給付上訴人新台幣參仟參佰參拾壹元，及自民國九十
八年十二月十五日起至清償日止按年息百分之五計算之利息。
上訴人其餘返還因假執行所為給付之聲明駁回。
    事實及理由
一、被上訴人主張：
  (一)被上訴人於民國96年7 月17日，委託上訴人製作月餅禮盒1
    萬盒，並已付清所有貨款，惟上訴人迄今僅交付禮盒數量27
    46盒予被上訴人。經被上訴人於97年9 月23日發函請上訴人
    於97年9 月25日前將禮盒全數依約交予被上訴人，然迄今未
    獲置理。
  (二)按「依契約之性質或當事人之意思表示，非於一定時期為給
    付不能達其契約之目的，而契約當事人之一方不按照時期給
    付者，他方當事人得不為前條之催告，解除其契約。」為民
    法第255 條所明定。查被上訴人於96年7 月17日委託上訴人
    製作月餅禮盒1 萬盒，依系爭契約之性質，上訴人本應於同
    年中秋節（即96年9 月25日）之前全數交付予被上訴人，方
    符合契約之目的。惟上訴人僅交付2746盒，其餘7254盒（下
    簡稱系爭月餅禮盒）因可歸責於上訴人而未交付，已構成給
    付遲延，亦已該當上揭民法第255 條之規定，故被上訴人自
    得不經催告程序，解除系爭契約。
  (三)次按「契約當事人之一方遲延給付者，他方當事人定相當期
    限催告其履行，如於期限內不履行時，得解除其契約。」復
    為民法第254 條所明定。承前所述，本件有可歸責上訴人之
    事由，構成給付遲延，經被上訴人於97年9 月23日發函請上
    訴人於同年月25日之前履行契約，迄今亦逾半個月之久，惟
    上訴人仍置之不理。是被上訴人催告上訴人履行契約之期限
    亦已符合「相當期限」，然上訴人仍拒不履行，被上訴人得
    依民法第254 條規定，解除系爭契約。茲被上訴人就系爭契
    約上訴人尚未履行之部分，行使解除權，爰以本件起訴狀表
    示解除系爭契約之意思表示。
  (四)按「契約解除時，當事人雙方回復原狀之義務，除法律另有
    規定或契約另有訂定外，依左列之規定: …二、受領之給付
    為金錢者，應附加自受領時起之利息償還之」為民法第259
    條第2 款所規定。查兩造系爭契約原約定每個禮盒單價為新
    臺幣（下同）70.2元，但上訴人給付2746盒之後，雙方約定
    單價改為60.2元，是就其餘7254盒，被上訴人共已給付43萬
    6691元貨款予上訴人（計算式：60.2×7254＝436690.8，元
    以下四捨五入），爰以起訴狀繕本之送達代解除契約之意思
    表示。
  (五)為此，依民法第25 9條第2 款之規定，請求上訴人償還46萬
    6791元，及自起訴狀繕本送達翌日起至清償日止按年息5%計
    算之利息云云。並對於上訴人之上訴，及依民事訴訟法第39
    5 條第1 項所為之聲明，聲明：上訴及請求返還因假執行所
    為給付之聲明均駁回。
二、上訴人則抗辯：
  (一)系爭契約約定之包裝禮盒，原係用於96年9 月25日中秋節應
    節之用，上訴人已在96年8 月底交付其中2746盒，但於同年
    9 月初，被上訴人來電告知其客戶即訴外人皇家國際，因銷
    路不佳為由要求暫停生產，然上訴人除尚未組裝外，已全數
    製作完成。事隔數天，被上訴人會同訴外人皇家國際經理及
    承辦員到上訴人工廠察看其餘未組裝之半成品及物料，回去
    之後就毫無下文。因整批半成品及物料體積太大、佔空間，
    影響加工廠運作至鉅，經上訴人再三催促被上訴人職員張秋
    君，詢問後續應如何處理，然張秋君一直拖延，經過多次交
    涉，於97年元月才同意先付已交成品及其餘半成品貨款予上
    訴人。之後上訴人又因加工廠空間問題再三催促，並多次以
    電話轉達被上訴人，被上訴人才於97年3 月底回電，告知上
    訴人自行處理，將半成品及物料做廢紙回收處理，上訴人雖
    覺不捨，但也無他法；嗣至97年9 月23日，當年中秋節已過
    後，才又發函予上訴人要上訴人將其餘禮盒全數交付，實為
    無稽之說。
  (二)上訴人未交付之7254個月餅禮盒係供皇家公司96年中秋節銷
    售之用，被上訴人已無義務交付月餅禮盒予皇家公司或甲○
    ○，且皇家公司與甲○○應連帶給付貨款48萬7622元予被上
    訴人，足見被上訴人與皇家公司間就系爭月餅禮盒之契約已
    履行完畢，未交付之月餅禮盒並被上訴人已無實益，則被上
    人於97年9月23日催告上訴人交付上開禮盒，實屬履行已無
    實益之催告，被上訴人不能因此取得解除權，解除契約不合
    法。再者，上訴人之法定代理人有說，貨只能放到97年4月
    底，張秋君（即被上訴之員工）請上訴人之法定代理人等她
    打電話問客戶，後來就沒有通電話了，之後未再通知上訴人
    給付，至97年9月23日始寄存證信函通知上訴人於97年9月25
    日前交貨，並非被上訴人受領遲延後之催告，自不得據以解
    建契約，被上訴人之解除契約不合法。
  (三)上訴人就債之履行無故意或重大過失：上訴人依約於96年8
    月將月餅禮盒製作完成，因被上訴人受領遲延，上訴人自行
    墊付租金承租倉庫代為保管，更明確告知被上訴人貨只能放
    到97年4月底，期滿被上訴人未通知如何處理該批禮盒，未
    自行租用倉庫保管，遲延受領達8個月之久，上訴人不得已
    銷毀該批禮盒，事先已取得被上訴人公司之人員張秋君之同
    意，不可歸責於上訴人，此由被上訴人於97年4月30日仍付
    清價款即可證明，依民法第237條規定，自不負返還價金責
    任。且皇家公司已付清價款，並免除上訴人之交付義務，被
    上訴人請求返還價金顯係意圖重覆獲償，有違誠信原則，無
    異鼓勵債務人受領遲延。
  (四)又上訴人代被上訴人保管貨品之行為構成無因管理，得請求
    被上訴人償還上開租金費用1 萬890 元，倘  鈞院認被上訴
    人得請求返還價金，受以此債權並被上訴人主張抵銷。
  (五)上訴人遭被上訴人假執行，於98年7 月4 日經  鈞院執行處
    核發收取命令，由被上訴人收取被上訴人於華南銀行之存款
    3331元，並由  鈞院執行處將如附表所示上訴人之物品予以
    查封，並交被上訴人保管，上訴人自得依民事訴訟法第395
    條第2項之規定聲請被上訴人返還。
  (六)為此，請求駁回被上訴人之訴等語。原審為上訴人敗訴之判
    決，上訴人不服，提起上訴，聲明：原判決廢棄，被上
    訴人在第一審之訴駁回。並依民事訴訟法第395 條第2 項之
    規定聲明：被上訴人應給付上訴人3331元，及自98年12月
    14日民事追加暨補充理由狀繕本送達翌日起至清償日止按年
    息5%計算之利息，被上訴人應將如附表所示之物（詳本院
    卷第92頁）返還上訴人。
三、兩造不爭執之事實：
  (一)被上訴人因訴外人皇家國際股份有限公司向其訂購月餅禮盒
    之包裝盒（樣式詳本院卷第18-19 頁），乃於96年7 月17日
    委託上訴人製作月餅禮盒之包裝盒1 萬個，並約定每盒之單
    價為70.2元，總價為70萬2000元，及於96年9 月25日即該年
    之中秋節前交付（詳原審卷第5 頁、本院卷第102 頁）。
  (二)上訴人總計交付包裝盒2746個予被上訴人（詳本院卷第14、
    77-78 頁），嗣被上訴人因訴外人皇家公司銷售不佳，乃請
    上訴人勿將尚未交付之7254個包裝盒組裝（計算式：00000-
    0000 =7254），並給付69萬9800元結清價款（詳原審卷第6
    頁），及請上訴人置放於上訴人之倉庫內。上訴人告知上訴
    人貨只能放到97年4 月底，被上訴人屆期並未至上訴人公司
    提領，上訴人於97年4 月份將該批尚未交付之7254個包裝盒
    銷毀（詳原審卷第20頁）。
  (三)兩造約定上訴人尚未交付之7754個包裝盒扣除組裝費，每個
    以60.2元計算。
  (四)被上訴人於97年9 月23日以存證信函催告上訴人於同年9 月
    25日前交付7254個包裝盒，因上訴人屆期未交付，乃於98年
    1 月10日提起本件訴訟，以起訴狀繕本之送達上訴人作為解
    除契約之意思表示（繕本於98年1 月16日送達，詳本院卷第
    17頁）。
  (五)被上訴人以本院簡易庭98年度板簡字第768 號簡易判決為執
    行名義，聲請假執行上訴人之財產，經本院執行處以98年度
    司執字第39055 號強制執行事件受理，並於98年7 月4 日核
    發收取命令，准被上訴人收取上訴人於華南銀行之存款3331
    元，及於98年9 月15日查封上訴人所有如附表所示之物，並
    命被上訴人保管（詳本院卷第92-95頁）。
四、本件爭點與本院判斷：
壹、被上訴人自認超額請求3萬0100元部分：
    查被上訴人於96年7月17日委託上訴人製作月餅禮盒之包裝
    盒1 萬個，上訴人總計交付包裝盒2746個予被上訴人，尚有
    7254個包裝盒組裝尚未交付，該尚未交付之7254個包裝盒兩
    造合意價金減少為每個60.2元之事實，已據兩造所不爭執（
    詳本院卷第77、78頁、99年3 月3 日言詞辯論筆錄），則被
    上訴縱令得請求上訴人返還尚未交付貨物之買賣價金，至多
    亦為43萬6691元（計算式：7254*60.2=436690.8，元以下四
    捨五入）。惟被上訴人於原審卻起訴請求上訴人給付46萬67
    91元，則其請求上訴人給付之金額超過43萬66 91 元部分（
    即3 萬0100元，計算式：000000-0 0000=130100），顯無理
    由，不應准許。
貳、被上訴人請求上訴人給付43萬6691元部分（即尚未交付7254
    個月餅禮盒之包裝盒價款）：
  (一)上訴人主張被上訴人同意其銷燬7254個月餅禮盒之包裝盒部
    分：
  按「當事人主張有利於己之事實者，就其事實有舉證之責任
    。但法律別有規定，或依其情形顯失公平者，不在此限。」
    民事訴訟法第277條定有明文。
  上訴人抗辯：其於97年4 月經被上訴人公司職員張秋君同意
    後銷毀系爭月餅禮盒，且被上訴人未要求退款云云，然僅徒
    託空言，且據被上訴人所否認，已難憑信。況上訴人聲請詢
    問之證人張秋君於原審具結作證時亦稱：「對，這件事情我
    記得，96年7 月17日。是月餅包裝盒，是96年的中秋節要用
    的，後來相對人公司只有交兩千多盒，我們訂的是一萬盒，
    剩下後來因為我的客戶皇家國際賣不好，後來貨款就減為60
    幾萬，因為我有請相對人不要組裝，省下組裝費。貨款我們
    是用支票3 張給付，票據已經兌現，如原證二，或放在相對
    人的加工廠，當時相對人法定代理人打電話問我或要怎麼辦
    ，我回答說：你先等一下，我打電話問客戶皇家國際，相對
    人法定代理人有說或只能放到97年4 月底，我請他等我打電
    話問客戶，後來就沒有互通電話了。而我有去問皇家國際，
    他說等一下，也許97年9 月會再賣一次。相對人法定代理人
    從來沒有說要銷毀，只說貨要放到4 月底，他如果說要銷毀
    ，我絕對不可能讓他銷毀，他也知道貨款有問題。」等語（
    見原審98年3 月27日調解筆錄），由上開證人張秋君之證詞
    可知，上訴人雖通知被上訴人貨物只能放到97年4 月底，然
    被上訴人並未同意上訴人自行銷毀剩餘包裝盒。再者，證人
    張秋君又證稱：「若我知道他要銷毀，我怎會還跟他要我們
    的貨，我們確實有協調，協調時也有提到貨款的處理，當時
    我打電話給他，他說貨銷毀，我很驚訝，我說你也知道我貨
    款還沒有收到，你怎麼可以銷毀，後來找他協調，再重做一
    批一人一半，他不要。」（見原審98年3 月27日調解筆錄）
    ，亦難認被上訴人公司知悉上訴人自行銷毀剩餘禮盒之事。
    且被上訴人以支票3 張給付剩餘貨款，支票均己兌現，為上
    訴人所不爭，而其中有2 張支票共計39萬9800元，係於97年
    3 月間兌現，豈有不請求上訴人交付貨物，反而同意上訴人
    於97年4 月底銷毀貨物之理。核上訴人抗辯，顯與一般社會
    常情有違，顯無可採。
  (二)本件上訴人自何時起負給付遲延責任：
  按「給付有確定期限者，債務人自期限屆滿時起，負遲延責
    任。給付無確定期限者，債務人於債權人得請求給付時，經
    其催告而未為給付，自受催告時起，負遲延責任。其經債權
    人起訴而送達訴狀，或依督促程序送達支付命令，或為其他
    相類之行為者，與催告有同一之效力。前項催告定有期限者
    ，債務人自期限屆滿時起負遲延責任。」
  查被上訴人於96年7 月17日委託上訴人製作月餅禮盒之包裝
    盒1 萬個，原約定於96年9 月25日中秋節前交付，上訴人總
    計交付包裝盒2746個予被上訴人，嗣被上訴人因訴外人皇家
    公司銷售不佳，乃請上訴人暫勿交付其餘7254個月餅禮盒之
    包裝盒，並經上訴人同意扣除組裝費變更單價後由上訴人保
    管之事實，已據兩造所不爭執，則兩造間之契約重要要素顯
    已更改，已由原先之定期契約變更為給付無確定期限之契約
    ，上訴人於給被上訴人催告履行前，因履行期未屆至，不生
    給付遲延問題。
  被上訴人雖主張：訴外人皇家公司於97年7 月預定於同年9
    月再次發售月餅，故而要求被上訴人給付系爭月餅禮盒，被
    上訴人已數次催告要求上訴人於同年9 月前給付，且亦曾提
    出重製費用平均分擔，然均遭上訴人拒絕，被上訴人為履行
    與訴外人之契約，故而委託萬昌國際企業有限公司、奇藝紙
    器有限公司等上訴人之協力廠商自行製造云云，並提出98年
    度8 月份月餅禮盒支出明細表影本1 件為證（詳本院卷第48
    頁）。惟被上訴人否認上訴人曾催告其於97年9 月前交付72
    54個月餅禮盒之事實，陳稱：上訴人之法定代理人有說，貨
    只能放到97年4 月底，張秋君（即被上訴之員工）請上訴人
    之法定代理人等她打電話問客戶，後來就沒有通電話了，之
    後未再通知上訴人給付，至97年9 月23日始寄存證信函通知
    上訴人於97年9 月25日前交貨等語（詳上訴人99年2 月23日
    辯論意旨狀第2 頁）。查被上訴人於原審係陳稱：當時我打
    電話給上訴人，上訴人說貨銷燬，被上訴人很驚訝，找上訴
    人協調，再重做一批，一人一半，但上訴人不同意等語（詳
    原審卷第26頁），並非催告上訴人於97年9 月前交付7254個
    月餅禮盒，且依被上訴人所提出之98年8 月份月餅禮盒支出
    明細表之記載，金額為19萬0982元，雖被上訴人並於其是否
    有該項支出未盡舉證之責，然其最低限度應已於98年8 月份
    進行重做一半上訴人尚未交付月餅禮盒之行為，苟被上訴人
    曾催告上訴人於97年9 月前交付7254個月餅禮盒，豈有於上
    訴人之履行期尚未屆至前，即預先進行重做一半月餅禮盒包
    裝盒之行為，且被上訴人復未能就其於97年9 月23日前曾催
    告上訴人履行交付7254個月餅禮盒包裝盒之義務。核被上訴
    人主張：其曾催告上訴人於97年9 月前履行交付7254個月餅
    禮盒包裝盒之義務云云，洵無可採。
  次查被上訴人於97年9 月23日以存證信函催告上訴人於同年
    9 月25日前交付7254個包裝盒，並經上訴人於97年9 月24日
    收受之事實，有存證信函1 件在卷足憑（詳原審卷第7 、8
    頁），則上訴人自97年9 月25日被上訴人所定履行期滿之日
    後即負給付遲延之責任。
  (三)被上訴人主張其於98年1 月10日提起本件訴訟，以起訴狀繕
    本之送達上訴人作為解除契約之意思表示（繕本於98年1 月
    16 日 送達，詳本院卷第17頁）部分：
  按「給付無確定期限者，債務人於債權人得請求給付時，經
    其催告而未為給付，自受催告時起，負遲延責任。而債權人
    非因債務人遲延給付當然取得契約解除權，仍須定相當期限
    催告其履行，於期限內不履行時，始得解除契約，此觀民法
    第229 條第2 項前段及第254 條之規定自明。」最高法院86
    年度台上字第3231號判決亦著有明文。
  經查兩造間之委託製造契約已由定期契約，合意變更為給付
    無確確期限之契約，且上訴人自97年9月25日起始負給付遲
    延之責任，已詳述如前，而被上訴人尚不因上訴人遲延給付
    當然取得契約解除權，仍須定相當期限催告其履行，於期限
    內不履行時，始得解除契約，則被上訴人並未於上訴人負給
    付遲延責任之期間內定相當期限催告上訴人履行，逕於98年
    1 月10日提起本請訴訟，並以起訴狀繕本之送達作為解除契
    約之意思表示，自不生解除契約之效力。
  (四)綜上所述，被上訴人主張兩造間之契約業經解除，請求上訴
    人返還價金43萬6691元，為無理由。
五、從而，被上訴人依據解除契約之法律關係，請求上訴人給付
    46 萬6791 元及自起訴狀繕本送達翌日起至清償日止按年息
    5%計算之利息，為無理由，應予駁回。原審判命上訴人如數
    給付，並依職權為假執行之告，自有未洽。上訴意旨指摘原
    判決不當，求予廢棄改判，為有理由。自應由本院予以廢棄
    改判，如主文第2 項所示。
六、上訴人依民事訴訟法第395 條第2 項規定請求返還因假執行
    所為給付部分：
  (一)按「法院廢棄或變更宣告假執行之本案判決者，應依被告之
    聲明，將其因假執行或因免假執行所為給付及所受損害，於
    判決內命原告返還及賠償，被告未聲明者，應告以得為聲明
    。」民事訴訟法第395 條第2 項定有明文。其本質係屬第二
    審法院關於假執行之裁判，並非訴之變更或追加，自無庸得
    對造之同意，合先敘明。
  (二)經查原審判命上訴人給付46萬6791元及自98年1 月17日起至
    清償日止按年息5%計算之利息，並依職權宣告假執行。本院
    廢棄原審之本案判決，自應依上訴人之聲明，判命被上訴人
    返還上訴人因假執行所給付之3331元，及自98年12月15日即
    民事追加暨補充理由狀繕本送達翌日（詳被上訴人99年2 月
    25日辯論意旨狀）起至清償日止按年息5%計算之利息。
  (三)上訴人雖另聲明請求被上訴人返還如附表所示之物品，惟上
    開物品係經本院執行處依強制執行法第45條規定查封，參酌
    同法第47條第1 項之規定，由執行人員實施占有，雖本院執
    行處將上開物品交付被上訴人保管，但本院執行處仍可逕行
    解除其占有，將上開物品返還上訴人，則本院將原假執行裁
    判廢棄後，本院執行處即可逕行解除被上訴人之占有，並將
    上開物品返還上訴人，上訴人並無另取得強制執行名義之必
    要，則上訴人聲明裁判命被上訴人返還，核屬欠缺權利保護
    之必要，不應准許。
七、結論，本件上訴為有理由，依民事訴訟法第436 條之1 第3
    項、第450 條、第463 條、第395 條第2 項、第78條，判決
    如主文。
中    華    民    國    99    年    3     月    10    日
                  民事第三庭    審判長法  官  朱耀平
                                      法  官  徐玉玲
                                      法  官  何君豪
以上正本證明與原本無異。
不得上訴。
中    華    民    國    99    年    3     月    12    日
                                      書記官  黃琴茜

司法院資訊處製作；財團法人民間司法改革基金會備份。
